臺灣高等法院刑事判決
111年度上訴字第1656號
上  訴  人  
即  被  告  張玉霞



選任辯護人  李漢中律師
            謝佳琪律師
            葉曉宜律師
上列上訴人即被告因違反野生動物保育法案件，不服臺灣臺北地
方法院109年度訴字第702號，中華民國111年3月9日第一審判決
（起訴案號：臺灣臺北地方檢察署108年度偵字第26634號），提
起上訴，本院判決如下：
    主  文
原判決撤銷。
張玉霞無罪。
    理  由
一、本件公訴意旨略以:被告張玉霞係在宇珍國際藝術有限公司
    （址設臺北市○○區○○○路0段00號0樓）擔任總經理，主要經
    營玉器、瓷器、銅器、字畫或其他雜項藝品之拍賣業務，游
    鴻春(業經原審為不受理判決)則係「碧玉鳳駝寶瓶1對及其1
    對象牙底座」之所有權人；林幸嫻(業經原審為無罪判決確
    定)則係「牙雕瑞獸吊飾、人物圖名片盒、印（4件1組）」
    、「文房四寶組（3件1組，含筆掭、長方印、印泥盒）」等
    物之持有人。被告應知上開飾品之象牙材質部分，均係「瀕
    臨絕種野生動植物國際貿易公約（CITES）」附錄列管物種
    現生象（指亞洲象或非洲象）之象牙製品，非經主管機關同
    意，不得買賣或在公共場所陳列、展示，且均非經臺北市古
    物審議會審議指定之一般古物，並無文化資產保存法之適用
    ，竟共同基於意圖販賣而陳列、展示保育類野生動物產製品
    之犯意聯絡及行為分擔，分別於㈠民國108年1月17日由游鴻
    春將其所有之前開「碧玉鳳駝寶瓶1對及其1對象牙底座」；
    ㈡108年5月31日由林幸嫻持有之前開「文房四寶組（3件1組
    ，含筆掭、長方印、印泥盒）」等藝品，委託被告代為陳列
    、展示銷售。嗣為警據報持法院核發之搜索票在上開宇珍公
    司執行搜索，當場扣得上開象牙製品，始悉上情，因認被告
    涉犯野生動物保育法第35條第1項、第40條第2款等罪嫌。
二、按犯罪事實應依證據認定之，無證據不得認定犯罪事實；不
    能證明被告犯罪者，應諭知無罪之判決，刑事訴訟法第154
    條第2項、第301條第1項分別定有明文。而認定犯罪事實所
    憑之證據，雖不以直接證據為限，間接證據亦包括在內，然
    無論直接證據或間接證據，其為訴訟上之證明，均須達於通
    常一般之人不致有所懷疑，而得確信其為真實之程度，始得
    據為有罪之認定，倘其證明尚未達此一程度，仍有合理之懷
    疑，自不得遽為被告有罪之判決。且依無罪推定原則、被告
    無自證無罪之義務，苟積極證據不足為不利於被告事實之認
    定，即應為有利於被告之認定，更不必有何有利之證據。
三、檢察官認被告涉犯上開犯行，無非係以證人游鴻春、林春嫻
    證述確有委託被告陳列本案象牙藝品，嗣檢警確有扣得本案
    象牙藝品，有搜索扣押筆錄、臺北市動物保護處辦理違反野
    生動物保育法扣留單、領取及國立自然科學博物館函，而上
    開本案象牙藝品非經臺北市古物審議會審議指定之一般古物
    ，亦有職務報告及臺北市立文獻館之函文1份在卷足憑。訊
    之被告堅詞否認有何違反野生動物保育法之犯行，並以:本
    件所陳列者係屬文化資產法之古物，故不適用野生動物保育
    法等語置辯。
四、經查:
　㈠被告張玉霞係址設臺北市○○區○○○路0段00號0樓之宇珍國際藝
    術有限公司(下稱宇珍公司)之總經理，該公司主要經營玉器
    、瓷器、銅器、字畫或其他古董文物藝術品之拍賣業務，而
    被告有於上揭時間受游鴻春、宋培安委託拍賣「碧玉鳳駝寶
    瓶1對及其1對象牙底座」、「牙雕瑞獸吊飾、人物圖名片盒
    、印（4件1組）」、「文房四寶組（3件1組，含筆掭、長方
    印、印泥盒）」等物(下稱本案文物)，而警方有於108年7月
    31日下午1時許，持臺灣臺北地方法院核發之搜索票至宇珍
    公司搜索並扣得在陳列、展示而欲拍賣乙節，業據被告供述
    在卷，核與證人游鴻春、宋培安證述相符並有搜索票、搜索
    扣押筆錄、現場照片、游鴻春、宋培安(由林幸嫻代簽)委由
    宇珍公司拍賣之委託書、委託經紀明細表在卷足憑，此部分
    事實首堪認定。
　㈡依野生動物保育法第35條第1項之規定：「保育類野生動物及
    其產製品，非經主管機關之同意，不得買賣或在公共場所陳
    列、展示。」所謂「野生動物產製品」，依該法第3條第1項
    第6款之規定，係指係指野生動物之屍體、骨、角、牙、皮
    、毛、卵或器官之全部、部分或其加工品。而本案文物經送
    鑑結果，確屬我國野生動物保育法第4條公告之瀕臨絕種保
    育類野生動物乙節，有臺北市動物保護處108年10月7日動保
    救字第1086022331號函及國立自然科學博物館108年7月31日
    館生字第1080006087號函各1份在卷足憑，故本案文物確屬
    野生動物保育法第35條第1項之野生動物產製品無訛。
　㈢然依野生動物保育法施行細則第17條規定：「本法所稱保育
    野生動物產製品，不包括文化資產保存法所稱之古物。」；
    再依文化資產保存法第2條之規定：「本法所稱文化資產，
    指具有歷史、藝術、科學等文化價值，並經指定或登錄之下
    列有形及無形文化資產：一、有形文化資產：㈧古物：指各
    時代、各族群經人為加工具有文化意義之藝術作品、生活及
    儀禮器物、圖書文獻及影音資料等」，同法施行細則第2條
    又規定：「本法第3條第一款第八目所稱藝術作品，指應用
    各類媒材技法創作具賞析價值之作品，包括書法、繪畫、織
    繡、影像創作之平面藝術及雕塑、工藝美術、複合媒材創作
    等。本法第三條第一款第八目所稱生活及儀禮器物，指以各
    類材質製作能反映生活方式、宗教信仰、政經、社會或科學
    之器物，包括生活、信仰、儀禮、娛樂、教育、交通、產業
    、軍事及公共事務之用品、器具、工具、機械、儀器或設備
    等」。是本件所應審究者，應為本案文物究係為野生動物保
    育法所規定之管制物品，或係文化資產保存法所規定之「古
    物」。查:
　⑴同案被告游鴻春於偵查時就伊交付被告文物何來乙節，陳稱:
    係於1987年在美國的古董店購買等語明確，而林幸嫻於偵查
    時係稱:本案文物係伊婆婆留給伊先生的東西，當時伊先生
    病重癌症末期所以伊代伊先生委託被告之公司代為拍賣等語
    明確，足徵本案文物確均有一定之年份無訛。
  ⑵而被告自民國93年起擔任宇珍公司之總經理，而宇珍公司主
    要經營業務項目即係代拍古董文物藝術品為主，警方當日於
    案發現場除扣得本案文物外，亦確有發現諸如:清乾隆紫檀
    百寶盒乙節，此亦有被告警詢筆錄1份在卷足憑，而宋培安
    、林幸嫺委請宇珍公司代為拍賣者，除本件文物外，尚包括
    有十九世紀白玉年餘鼻煙壺等七項多為清朝、十九世紀之物
    品，此有藝術品委託經紀明細表(2019夏季拍賣)在卷足憑(
    偵卷第65頁)，公司現場亦確掛有多符字畫，有現場照片在
    卷足憑(偵卷第107頁01)，觀之被告所提出宇珍公司之夏季
    拍賣圖錄封面及內頁(偵卷第189頁)，內容及品項除種類繁
    多外，亦確見面多項古物，是縱合上情以觀，足徵被告陳稱
    其已古物買賣領域經營相當時間確非子虛，是其於警詢、偵
    查時即己指出本件文物係屬文物乙節，確有可信之處。
　⑶本院於111年7月21日傳喚鑑定人郭祐麟到院，鑑定人郭祐麟
    係國立歷史博物館典藏組文物保存維護研究人員，專研中國
    古代玉器等文化鑑賞、鑑定與收藏研究，並亦曾協助財政部
    關署基隆關桃園分關協助古物鑑定乙節，有鑑定人郭祐麟之
    簡歷及國立歷史博物館書函在卷足憑(原審卷第97頁、第109
    頁、第111頁)。而經本院當庭逐一提示扣物之本案文物予鑑
    定人郭祐麟鑑定，郭祐麟證稱:文房四寶三件一組，材質是
    象牙，年代是在民國早期，清末民國初年，可能是20世紀初
    期；而牙雕瑞器吊飾四件組，名片盒的年代是民國初年，是
    近百年的東西，象牙印章是清代的，這是從清朝中期到末期
    都一直流行，至於吊飾2個，一個是清初的，一個則是清朝
    中期的；另碧玉鳳駝寶瓶一對，器座是象牙的，大約在民國
    初期的東西等語明確(本院審理筆錄第18頁)，另補充:伊係
    以時代風格、形式、牙質已經老化程度來鑑定，吊飾是清代
    官員所使用，因為圖案有龍，等級比較高，不是一般百姓可
    以使用等語明確。是被告辯稱:伊認為本案文物係屬文化資
    產保存法所稱古物，尚非無據。
  ㈣內政部警政署保安警察第七總隊刑事警察大隊固曾函詢台北
    市立文獻館，本案文物是否屬古物乙節，該館函覆本案文物
    未經臺北市古物審議會議指定之一般古物(偵卷第277頁至第
    278頁)，然是否為古物，非以臺北市古物審議會之指定與否
    為據，仍應回歸文化資產保存法第3條第8款之規定以觀，是
    自難以該函文即逕認本案文物非屬古物。而依文化資產保存
    法第67條第2項之規定:「主管機關應定期普查或接受個人、
    團體提報具古物價值之項目、內容及範圍，依法定程序審查
    後，列冊追蹤」，雖臺北市古物審議會於105年2月3日成立
    ，然就古物申請之作業流程，則係於本案發後之108年9月6
    日始公告「文物提報指定一般古物(保育類野生動物產製品
    適用)申請作業流程」，並開始受理相關案件之申請，而於
    該流程訂後，分別於108年12月19日及109年10月16日進行審
    議，且該流程亦係被告於本案案發後因苦於臺北市無相關單
    位負責，經陳情後始成立，此亦有臺北市文獻館109年11月6
    日函1份在卷足憑(原審卷第147頁至第167頁)，是被告稱:伊
    處理象牙很小心，之前有詢問過動保處，動保處說只要是扣
    物就可以，但他們也沒辦法鑑定，伊不是不願送鑑定，是沒
    有單位可以鑑定乙節(原審卷第127頁)，應可採信。
　㈤綜上所述，本案文物經鑑定人郭祐麟鑑定認係屬文化資產保
    存法所稱之古物，已如前述，而被告從事古物拍賣已有相當
    時間，當知悉倘係屬野生動物保育法立法保護對象，未向相
    關單位辦理登記，將面臨刑事訴追，而依卷附之現場標價照
    片(偵卷第61頁)，本案文物非屬價值極度高昂而被告可因此
    獲得巨利之物品，被告自無干冒重刑而拍賣之可能，是被告
    辯稱:伊主觀上係認本案文物係屬古物，依野生動物保育法
    施行細則第17條規定之適用，要無野生動物保育法罰則之適
    用乙節，亦值採信。
五、綜上，本件檢察官所舉之證據尚不足以證明被告有違反野生
    動物保育法之犯行，自應為被告無罪之諭知，原審未察，遽
    為有罪判決，自有未洽，上訴意旨否認犯罪，為有理由，自
    應由本院撤銷原判決，改諭知被告無罪。
據上論斷，應依刑事訴訟法第369條第1項前段、第364條、第301
條，判決如主文。
本案經檢察官陳鴻濤提起公訴，檢察官李叔芬到庭執行職務。
中　　華　　民　　國　　111 　年　　8 　　月　　4 　　日
                  刑事第四庭    審判長法　官  陳筱珮
                                      法　官  羅郁婷
                                      法　官  柯姿佐
以上正本證明與原本無異。
如不服本判決，應於收受送達後20日內向本院提出上訴書狀，其
未敘述上訴之理由者並得於提起上訴後20日內向本院補提理由書
（均須按他造當事人之人數附繕本）「切勿逕送上級法院」。
                                      書記官  蔡硃燕
中　　華　　民　　國　　111 　年　　8 　　月　　4 　　日